【裁判字號】    91,簡,229
【裁判日期】    920226
【裁判案由】    水土保持法
【裁判全文】
臺北高等行政法院判決                              九十一年度簡字第二二九號
    原      告  甲○○
    被      告  臺北市政府
    代  表  人  乙○○市長）.
右當事人間因水土保持法事件，原告不服行政院農業委員會中華民國九十年十一月八
日（九○）農訴字第九○○一二三○七二號訴願決定，提起行政訴訟。本院判決如左
    主  文
原告之訴駁回。
訴訟費用由原告負擔。
    事  實
一、事實概要：緣原告未經申准，擅於臺北市○○區○○段三小段四七四地號山坡地
    內開挖整地，建築擋土牆，案經被告派員會同相關單位暨原告，於民國（下同）
    八十九年十一月二十四日現場查證屬實，以其有違水土保持法規定，裁處原告新
    台幣六萬元罰鍰並限三十日內，應自行拆除全部違規工作物。原告不服，提起訴
    願，經行政院農業委員會九十年十一月八日（九○）農訴字第九○○一二三○七
    二號訴願決定：「原處分有關應自行拆除違規工作部分撤銷，其餘訴願駁回。」
    原告就裁處新台幣六萬元部分猶不服，遂提起本件行政訴訟。
二、兩造聲明：
  (一)原告聲明：訴願決定及原處分有關裁處原告新台幣六萬元部分均應撤銷。
  (二)被告聲明：駁回原告之訴。
三、兩造之爭點：被告以原告擅於臺北市○○區○○段三小段四七四地號山坡地內開
                挖整地，建築擋土牆，有違水土保持法規定，裁處新台幣六萬元罰
                鍰，是否適法？
  (一)原告主張之理由：
    1.原告因象神颱風造成之災害，依刑法第二十四條規定：「因避免自己或他人生
      命、身體、財產之緊急危難，而出於不得已之行為」緊急搶修擋土牆。原告提
      起訴願，訴願決定依專業技師證明原告所緊急搶修之擋土牆結構安定有益水土
      保持，實無拆除改正之必要，從而將原處分有關限期拆除部分予以撤銷。但訴
      願決定以原告未於緊急搶修後二個月內擬具水土保持計劃送被告審查，是以違
      規事實堪可認定，被告依法裁處原告新台幣六萬元之罰鍰，自無違誤。
    2.原告於八十九年十一月二十四日向被告複查，原告因象神颱風搶修擋土牆，並
      於八十九年十一月二十七日請市○○段宜康召開協調會，希望就該擋土牆進行
      程序補正備查，當日更有里長證明。故本件係因象神颱風後搶修，經協調會結
      議，由原告備申請書及里長證明及相片交由議員轉送被告所屬建設局四科請准
      予程序補正，再補送水保計劃書，但不作成決議，但送件後四科口頭通知不准
      ，即發出九十年二月七日之文，請原告拆除改善該擋土牆（事實該擋土牆經結
      構技師證明確實有助水土保持），原告於八十九年十一月二十七日後數度因擋
      土牆請求市議員協調，要求被告所屬四科給予正確程序。被告本是人民之褓母
      ，理應本著輔導、教育百姓正確之行逕循序漸進辦理，但從八十九年十一月二
      十四日起三天至八十九年十一月二十七日，直到原告向農委會訴願後，農委會
      派員會勘，是日九十年八月十三日後協調數次；但被告所屬建設局四科，不僅
      未告知可於二個月內擬具水土保持計劃，而使分別以水土保持法第八條第一項
      第五款及第十三條第一項及第三十三條第一項第二款所規定，逕予罰鍰。從水
      保計劃書根據八十九年十、十一月雨量估計確實有造成大量土石坍方之可能，
      再加上原告寮舍因大量土石的傾斜，更有平等里里長的證明，由以上所述可推
      論確實象神所造成的災害，原告已於三天後即要求依法處分機構給予程序補正
      。然被告所屬建設局四科不但未告知可依八十六年六月二十四日農林字八六○
      三○三○五號函解釋意旨：如遇颱風豪雨崩塌或致生公共危險，有緊急搶修之
      必要時，因得先行動工搶修，但於搶修後兩個月內應擬具水土保持計劃書送審
      ，更拒絕原告提出擬程序補正之備查（以上有數次市議員協調會可證明）。是
      故被告所言原告迄未擬過水土保持計劃送核，實與事實不符，故被告裁處原告
      新台幣六萬元實難令人信服，而未於兩個月內補送水保計畫實為被告不准予以
      補正，因而耽擱所致而致不應裁處；如果於首次協調即已告知應於兩個月補正
      ，原告又何須多次協調，提起訴願後，經農委會於九十年八月十三日告知兩個
      月內補正，即於九十年十月五日完成報告，也不必勞命傷財，延拖以完成鑑定
      報告。
    3.綜合上述，原告於八十九年十一月二十七日年即陸續協議要求被告所屬建設局
      四科給予補正，但未獲同意，所以未及於搶修後二個月內補正，其因在原單位
      ，行政不知可於二個月內補正程序，而拒絕原告擬補正之申請，所以未於二個
      月內擬水土保持計劃送核，造成違規，此仍被告所屬建設局四科行政疏失，不
      可歸究原告，而予以裁處，懇請撤銷原處分裁處之新台幣六萬元罰鍰。
  (二)被告主張之理由：
    1.按水土保持法第四條規定：「公、私有土地之經營或使用，依本法應實施水土
      保持處理與維護者，該土地之經營人、使用人或所有人，為本法所稱之水土保
      持義務人。」第八條第一項規定：「下列地區之治理或經營、使用行為，應經
      調查規劃，依水土保持技術規範實施水土保持之處理與維護．．．五、於山坡
      地或森林區內開發建築用地．．．或其他開挖整地。．．．」；第十三條規定
      ：「第八條第一項第五款之開發、經營或使用行為，其水土保持義務人應先擬
      具水土保持計劃送請主管機關核定．．．」；第二十三條第二項規定：「未依
      第十二條至第十四條規定之一擬具水土保持計劃送主管機關核定而擅自開發者
      ，除依第三十三條規定分別按次處罰外，主管機關應令其停工．．．」；第三
      十三條規定：「有下列情形之一者，處新台幣六萬元以上三十萬元以下罰鍰．
      ．．違反第十二條至第十四條規定之一，未先擬具水土保持計劃或．．．或違
      反第二十三條規定，未在規定期限內改正或實施仍不合水土保持技術規範者。
      前項各款情形之一，經繼續限期改正而不改正者或實施仍不合水土保持技術規
      範者，分別按次處罰，至改正為止，並令其停工，得沒入其設施及所使用之機
      具，強制拆除及清除其工作物．．．」法有明文，合先敘明。
    2.原告聲稱該擋土牆之施作係因風災而緊急搶修之行為，惟被告經協調會及多次
      會勘，現場未經申請即施築擋土牆事實明確，且後補附之照片及里長證明亦無
      從明確判斷其範圍及是否確需施築擋土牆（依原告所送資料及前述理由認為不
      符災後緊急搶修之條件而不准該申請，非原告所稱被告拒絕其提出擬程序補正
      之備），故依水土保持法規定，原告未經申請而擅自開挖整地行為即屬違規。
      綜上所述，本件被告依法所為之行政處分並無違誤。
    理  由
一、按「公、私有土地之經營或使用，依本法應實施水土保持處理與維護者，該土地
    之經營人、使用人或所有人，為本法所稱之水土保持義務人。」、「下列地區之
    治理或經營、使用行為，應經調查規劃，依水土保持技術規範實施水土保持之處
    理與維護．．．五、於山坡地或森林區內開發建築用地．．．或其他開挖整地。
    」、「第八條第一項第五款之開發、經營或使用行為，其水土保持義務人應先擬
    具水土保持計劃送請主管機關核定．．．」、「未依第十二條至第十四條規定之
    一擬具水土保持計劃送主管機關核定而擅自開發者，除依第三十三條規定分別按
    次處罰外，主管機關應令其停工．．．」、「有下列情形之一者，處新台幣六萬
    元以上三十萬元以下罰鍰：一、．．。二、違反第十二條至第十四條規定之一，
    未先擬具水土保持計劃或．．．或違反第二十三條規定，未在規定期限內改正或
    實施仍不合水土保持技術規範者。前項各款情形之一，經繼續限期改正而不改正
    者或實施仍不合水土保持技術規範者，分別按次處罰，至改正為止，並令其停工
    ，得沒入其設施及所使用之機具，強制拆除及清除其工作物．．．」水土保持法
    第四條、第八條第一項、第十三條、第二十三條第二項及第三十三條分別定有明
    文。次按「二、依水土保持法第十二條暨其施行細則第八條規定意旨，於修建公
    路及其他道路，應先擬具水土保持計畫，惟如遇颱風豪雨發生崩塌或致生公共危
    險，有緊急搶修之必要時，得先行動工搶修，但於搶後二個月內，應擬具道路復
    建工程如棄土、邊坡穩定、道路排水等水土保持處理與維護之水土保持計畫送主
    管機關審查。」行政院農業委員會八十六年
    函釋在案。
二、本件原告未經申准，擅於臺北市○○區○○段三小段四七四地號山坡地內開挖整
    地，建築擋土牆，案經被告派員會同相關單位暨原告，於八十九年十一月二十四
    日現場查證屬實，以其有違水土保持法規定，裁處原告六萬元罰鍰並限三十日內
    ，應自行拆除全部違規工作物。原告不服，提起訴願，經行政院農業委員會九十
    年十一月八日（九○）農訴字第九○○一二三○七二號訴願決定：「原處分有關
    應自行拆除違規工作部分撤銷，其餘訴願駁回。」原告就裁處六萬元部分猶不服
    等情，有被告上開函、訴願決定書等附卷可稽，且為兩造所不爭執，堪信為真實
    。
三、查原告所有位於臺北市○○區○○段三小段四七四地號山坡地，經原告開挖整地
    ，建築擋土牆一節，有臺北市議會八十九年十一月二十七日議服字第八九五○六
    八三號會勘通知單及台北市議會市民服務中心協調葉左榮君等陳情案議紀錄各一
    分在卷可憑，且為原告所不爭執，堪認屬實。次查，原告建築系爭擋土牆前，未
    依前揭水土保持法第十三條規定，事先擬具水土保持保持計畫送請主管機關核定
    ，亦為原告所自承。從而，被告依前揭水土保持法第三十三條第二款規定，裁處
    原告六萬元罰鍰，於法有據。
四、原告主張其建築系爭擋土牆係為因應八十九年象神颱風豪雨可能造成之崩塌云云
    ；但查；(一)象神颱風係八十九年十月三十一日及十一月一日肆虐台灣地區，業經
    本院電詢中央氣象台查證，而原告提供其九十年一月八日所具說明書陳明「形式
    危急隨時有整個倒塌之可能，加上象神颱風後即將有連續豪雨特報，情況十分緊
    急，只好於當晚告知里長緊急處理做起擋土牆」等語，可知原告應係於八十九年
    十一月一日做好擋土牆，而非會勘時之八十九年十二月四日至明。(二)原告建築系
    爭擋土牆後，迄台北市議會九十年三月一日召開協調會前，已逾二個月之期間，
    均未補送水土保持計畫，為原告不爭之事實。原告要無主張援用行政院農委會八
    十六年六月二十四日86農林字第8603 0305號函之意旨之餘地。(三)退而言之，行
    政院農業委員會上開函意旨係針對「修建公路或其他道路」所為從寬解釋，而原
    告建築系爭擋土牆係因「其地上寮舍支柱塿空，有隨時倒塌之慮」有原告所提之
    平等里里長九十年一月三日所具證明書在卷可按，原告尤無主張援用上開函釋之
    理。(四)原告主張自八十九年十一月二十七日起即數次請市○○段宜康召開協調會
    ，希望就系爭擋土牆進行程序補正備查，但為被告所拒絕云云；惟查召開協調會
    並無阻卻水土保持法前揭規定之效力，且召開協調會亦無且卻行政院農委員上開
    函釋所為二個月寬限期，況原告所建築擋土牆與農委會函釋標的限於公路或其他
    道路不同。(五)凡此，原告既未於建築擋土牆前事先擬具水土保持計畫送主管機關
    核定，尤未於事後補具，其違反水土保持法第八條第一項第五款及第十三條規定
    ，至臻明確，所辯要屬事後諉卸之詞，洵不足採。
五、綜合上述，原告於系爭山坡地未經事先擬具水土保持計畫送請被告核准，擅自建
    築擋土牆，事證明確，被告依水土保持法第三十三條規定，裁處罰鍰六萬元，並
    無不合，訴願決定予以維持，亦無違誤，原告仍執前詞，訴請撤銷，為無理由，
    應予駁回。
據上論結，本件原告之訴為無理由，爰依行政訴訟法第九十八條第三項前段，判決如
主文。
中      華      民      國    九十二    年      二      月    二十六    日
                 臺 北 高 等 行 政 法 院   第 六 庭
                                      法  官     闕 銘 富
右為正本係照原本作成。
本件以訴訟事件所涉及之法律見解具有原則性者為限，始得於本判決送達後二十日內
向本院提出上訴狀並表明上訴理由，如已於本判決宣示後送達前提起上訴者，應於判
決送達後二十日內補具上訴理由（均按他造人數附繕本），且經最高行政法院許可後
方得上訴。
中      華      民      國    九十二    年      二      月    二十七    日
                                      書記官     吳 芳 靜


司法院資訊處製作；財團法人民間司法改革基金會備份。
